【裁判字號】    89,台上,3341
【裁判日期】    890615
【裁判案由】    貪污
【裁判全文】
最高法院刑事判決                              八十九年度台上字第三三四一號
    上  訴  人  乙○○
                甲○○
右上訴人等因貪污案件，不服台灣高等法院台南分院中華民國八十七年十二月二十四
日第二審更審判決（八十六年度上更(一)字第三三三號，起訴案號：台灣雲林地方法院
檢察署八十三年度偵字第四○二七、五一六○號），提起上訴，本院判決如左：
    主  文
原判決撤銷，發回台灣高等法院台南分院。
    理  由
本件原判決認定上訴人甲○○原係中國石油股份有限公司台灣營業總處嘉義營業處（
下稱中油公司嘉義營業處）財產管理師，經辦總務業務，為依據法令從事公務之人員
，於民國八十一年七、八月間，承辦中油公司計畫在雲林縣元長地區，設置天然氣十
六吋環線配氣站工程用地之購地事務。事為原籍雲林縣人之土地掮客即上訴人乙○○
知悉，且時任職中油公司營業總處總務室承辦人周廷，與乙○○同為東亞高工同學
，亦向乙○○透露本件購地案，要乙○○找中油公司嘉義營業處總務課接洽。乙○○
遂於同年八、九月間，返回雲林縣元長鄉經其表哥吳龍和介紹，向住在同鄉頂寮村之
吳甚洽談購地事宜，吳甚初表示願以每坪新台幣（下同）一萬元之價格，出售所有坐
落同鄉○○段八七七號及八七八號兩筆土地（下稱系爭土地），面積依序各為○‧三
八三四公頃及○‧二一三九公頃（總面積為○‧五九七三公頃，合一八○六‧八三二
五坪）與中油公司，乙○○以市價每坪約僅六千六百元，而未談妥，繼又屢找吳甚洽
商，並告以其與中油公司人員熟識，透過中油公司人員幫忙活動，可賣得比市價較高
之價格，且須繳巨額土地增值稅，及付與中油公司人員一些好處等語說服吳甚，取得
吳甚首肯，雖雙方未談妥價格，仍於同年九月一日簽下委託書，委託乙○○全權處理
系爭土地之買賣事宜，並由乙○○於委託書內片面記載每坪價金二萬元。乙○○繼前
往中油公司嘉義營業處找甲○○接洽，除提供吳甚之土地資料外，並提供無積極出售
意思之吳德發所有坐落同鄉○○段六○三號面積○‧一一三四公頃土地、吳蕭盞所有
坐落同鄉○○段七八四號面積○‧二四二二公頃土地、吳昆山所有坐落同段七八五、
七八六號面積○‧一一○五公頃土地、陳梅所有同段七八七號面積○‧一九二七公頃
土地及彼等均同意以每坪一萬八千元之價格出售之同意書等資料。嗣甲○○、乙○○
獲悉中油公司營業總處屬意購買吳甚之土地，二人認為有機可乘，均明知系爭土地每
坪市價約僅六千六百元左右，竟共同基於直接圖利自己之犯意聯絡，於八十二年初達
成共識，由乙○○續與吳甚接觸壓低土地價格，甲○○則透過鑑價人員高估系爭土地
價格，據以獲取其間之差價分贓。為此乙○○即於同年二月初，再與吳甚磋商，表示
其與中油公司人員熟識可幫忙活動，祇須付與中油公司人員一些好處，必可賣得高於
市價之價格。同年月中旬，其繼以同前說詞說服吳甚，並稱須全權委託其參加中油公
司召開用地議價協調會，及處理出售土地等相關事宜，始可爭取較高之價格，吳甚遂
同意出具委託書委託乙○○全權處理，乙○○則將委託書日期填寫為八十二年三月十
一日，以符用地議價協調會日期；另方面甲○○於同年二月初，簽准分函委託其熟識
之歐亞不動產鑑定股份有限公司（下稱歐亞公司）、華邦不動產鑑定顧問公證有限公
司（下稱華邦公司）、泛亞不動產鑑定股份有限公司（下稱泛亞公司），依序分別指
派估價師謝華忠、吳沛樺、曾嘉永（以上三人業已判處罪刑確定），均由甲○○導引
先後於同年二月十日、二月十五日、二月十八日，分別前往系爭土地現場勘估。甲○
○為獲得高估之地價，竟利用導引之機會，分別告訴謝華忠、吳沛樺、曾嘉永，希望
系爭土地鑑定之價格定在二萬元左右，且提供不實之案例資料，供渠等參考。謝華忠
、吳沛樺、及曾嘉永三人，均為從事不動產鑑定之專業人員，明知系爭土地之價值，
每坪不到一萬元，竟礙於情面，為方便往後獲得更多中油嘉義營業處之委託鑑價案件
，竟各以不實之案例作為估價比較標的，逕以甲○○希望之價格為本件進行估價，其
中吳沛樺、曾嘉永於完成鑑定報告前，尚且打電話告知甲○○每坪一萬六、七千元，
取得甲○○同意後，各將系爭土地每坪單價，依序分別不實估定為二萬零五百元、一
萬六千元、一萬七千元，並將此一勘估不實之價格，分別登載於其等業務上作成之鑑
定報告書，交付中油公司嘉義營業處，於同年三月十一日，先由該處處長核定，以最
低之估價額每坪一萬六千元，作為購買系爭土地之底價後，旋提交於當日之用地議價
協調會，供議定底價之參考，足以生損害於中油公司。會中乙○○代表吳甚故意開價
每坪二萬元，為表示出售之誠意，願降價為每坪一萬八千元，又降為每坪一萬七千元
，且繼而為使吳甚之土地處於優勢，並提出吳甚同意以每坪一萬六千元出售之同意書
（實際上均由乙○○個人決定），用符底價以遂系爭土地得順利以高價出售之目的，
因此使與會人員誤認為價格合理，決議以每坪一萬六千元，總價二千八百九十萬九千
三百二十元購買系爭土地。嗣中油公司嘉義營業處將會議結論呈報中油總公司，由於
鑑價不實，亦使中油總公司誤認為系爭土地每坪一萬六千元之價格合理，而於同年四
月間確定依呈報之價格購買。事為甲○○、乙○○知悉後，乙○○繼於同年四月九日
與吳甚磋商，除仍續前之說詞外，並稱系爭土地為農地，必須變更地目始能供設置配
氣站使用，且須繳交六、七百萬元土地增值稅，又須給付中油公司及鑑定公司人員好
處，每坪只能以八千五百元購買，吳甚聞之盤算後認以每坪八千五百元出售，比之市
價每分地可多得五十萬元，全部土地可多售得三百餘萬元，又不負擔土地增值稅，條
件相當優渥，遂同意以每坪淨價八千五百元之價格讓售。雙方為此再簽訂委託書，同
意系爭土地以總價一千五百三十五萬九千五百元出售（每坪八千五百元，以一千八百
零七坪計算所得之總價金），超過售價部分則歸乙○○取得。同年五月五日，中油公
司由嘉義營業處代理，正式與吳甚由乙○○代理訂立買賣契約，總價金為二千八百九
十萬九千三百二十元。中油公司嘉義營業處並即依約，先於同日簽發土地銀行嘉義分
行劃線指定吳甚為受款人，面額一千四百四十五萬四千六百六十元之即期支票，給付
買賣價金之第一期款，由甲○○代領經由乙○○轉交吳甚，吳甚則存入自己在台灣省
合作金庫北港支庫第一八二○六－六號帳戶內；繼於同年十月七日簽發同付款人面額
八百六十七萬二千七百九十六元之即期支票，扣除土地增值稅九十三萬一千七百八十
八元，實際支付七百七十四萬一千零八元，以同一模式領取存入吳甚帳戶，吳甚扣除
其應得之金額後，將其中之六百五十一萬九千元，於同年十月十二日電匯入乙○○在
世華銀行台北總行第000000－0號帳戶內；又於同年十二月十三日，簽發同付
款人面額五百七十八萬一千八百六十四元之即期支票支付尾款，亦以同一模式領取存
入吳甚帳戶，再由吳甚於同年十二月十五日電匯入乙○○上開戶頭內（乙○○因另有
補貼吳甚利息及地上物，故吳甚取得超過土地價款之金額）。總計甲○○、乙○○共
同圖得不法利益達一千二百三十萬零八百六十四元。而甲○○、乙○○為避人耳目，
恐日後東窗事發，受刑事追訴處罰，乃以洗錢之方式，利用甲○○之妻柯瓊雲、大哥
吳文彬、二嫂吳蘇菊枝、柯瓊雲表弟劉鴻達、乙○○之友人陳伯虎等人所設帳戶，層
層移轉甲○○於本案中所獲得之不法款項。先由乙○○於同年十月十二日，五十萬
元於吳文彬設在土地銀行北港分行第00000000000－0號帳戶內；繼於同
年十二月十六日四百四十萬元至吳文彬同一帳戶內；吳文彬則除於同年十二月二十
四日領取六十萬元外，復於同年十二月二十七日，匯三百七十九萬元至吳蘇菊枝設在
第一商業銀行台南分行第○○三五七二號帳戶內；吳蘇菊枝則於同年十二月二十九日
匯二百七十九萬元至甲○○囑劉鴻達所設第一商業銀行善化分行帳戶內，繼於八十三
年五月二十三日匯一百萬元至柯瓊雲所設第一商業銀行善化分行帳戶內，總計甲○○
分得不法財物達現金四百九十萬元，而乙○○則分得不法財物達現金七百四十萬零八
百六十四元等情，因而撤銷第一審關於上訴人等部分之判決，改判論處上訴人等共同
依據法令從事公務之人員，對於主管之事務直接圖利罪刑，固非無見。
惟查(一)、刑事訴訟法第九十五條第一款規定「訊問被告應先告知犯罪嫌疑及所犯所有
罪名。罪名經告知後，認為應變更者，應再告知。」，乃犯罪嫌疑人及被告在刑事程
序上受告知及聽聞之權利之一，為行使防禦權之基本前提，屬於人民依憲法第十六條
所享訴訟權保障之內容之一，旨在使犯罪嫌疑人及被告能充分行使防禦權，以維程序
之公平。法院如欲依刑事訴訟法第三百條規定而為判決，尤須於審判期日踐行上開條
款後段規定之程序，始能避免突襲性裁判，而確保被告之權益；否則，如於辯論終結
後，逕行變更起訴書所引之法條而為判決，就新罪名而言，實已連帶剝奪被告依同法
第九十六條、第一百七十三條、第二百八十九條等規定所應享有而同屬上開憲法上訴
訟基本權保障範圍內之辯明罪嫌及辯論等程序權，抑且違背憲法第八條第一項所稱「
非由法院依法定程序不得審問處罰」之規定，剝奪其正當法律程序之保障，而於判決
顯然有影響，其判決自屬違背法令，非僅訴訟程序違背法令而已。本件檢察官起訴書
起訴上訴人等貪污部分觸犯修正前貪污治罪條例第四條第一項第三款罪嫌，原判決依
刑事訴訟法第三百條規定變更起訴書所引上開法條，改依同條例第六條第一項第四款
論科，乃依原審法院八十七年十二月十日上午十時最後審判期日之審判筆錄記載，審
判長先對被告告知其犯罪之嫌疑及所犯所有罪名（詳如起訴書所載），即未再有關於
變更罪名之告知（原審法院上更(一)卷第二三六頁至二四二頁）。顯然未對上訴人等於
審判期日前告知罪名之變更及於審判期日命依該罪名辯論，依上開說明，原判決自屬
違背法令。(二)、與依據法令從事公務之人員共犯修正前貪污治罪條例之罪者，依該條
例處斷，同條例第三條定有明文。原判決認定上訴人乙○○不具公務員身分，而與依
據法令從事公務之上訴人甲○○，共犯修正前貪污治罪條例第六條第一項第四款之對
於主管之事務直接圖利罪，則關於乙○○部分，其主文應諭知「與依據法令從事公務
之人員，共同對於主管之事務直接圖利」之罪名，始符罪刑法定之原則。乃原判決竟
載為「共同依據法令從事公務之人員，對於主管之事務直接圖利」，自有未合。(三)、
當事人聲請調查之證據如與本案之待證事實無關緊要者，事實審法院固可於判決內說
明其理由，不為無益之調查，若於證明事實，確有重要關係，而又非不易調查或不能
調查，則為明瞭案情起見，自應盡職權能事，踐行調查之程序，否則，縱於判決內說
明無庸調查，仍係審判期日應行調查之證據未予調查，其判決即難謂為適法。甲○○
於原審曾具狀，聲請向中油公司嘉義營業處調閱該公司購置元長配氣站土地之全部檔
案文件（包括公文及簽辦單），以證明其與乙○○無勾結圖利之犯意聯絡。原審亦認
有調查之必要，向該營業處函調，惟該處僅函送部分之資料影本，並明有關之資料
文件已於八十二年間為雲林縣調查站調走，請逕向該站洽取，有該處八十七年七月二
十四日總○六一－○六－○○二號函可稽（原審法院上更(一)卷第一三四頁、一三八
頁、一五一頁）。乃原審未再向雲林縣調查站調取各該文件，予以調查，即謂經向中
油公司嘉義營業處調閱結果，並無該項資料，並說明無調查之必要，亦有未洽。上訴
人等分別提起上訴，指摘原判決不當，尚非無理由，應認仍有撤銷發回更審之原因。
原判決不另為無罪諭知部分，基於審判不可分原則，併予發回。
據上論結，應依刑事訴訟法第三百九十七條、第四百零一條，判決如主文。
中      華      民      國    八十九    年      六      月     十五     日
                              最高法院刑事第五庭
                                  審判長法官  董  明  霈
                                        法官  丁  錦  清
                                        法官  林  茂  雄
                                        法官  王  居  財
                                        法官  張  祺  祥
      右正本證明與原本無異
                                              書  記  官
中      華      民      國    八十九    年      六      月    二十三    日


司法院資訊處製作；財團法人民間司法改革基金會備份。
